【裁判字號】    88,易,581
【裁判日期】    890524
【裁判案由】    贓物
【裁判全文】
臺灣板橋地方法院刑事判決                          八十八年度易字第五八一號
    公  訴  人  臺灣板橋地方法院檢察署檢察官
    被      告  戊○○
                丁○○
    右二人共同
    選任辯護人  林文淵律師
                吳慶隆律師
    被      告  乙○○
    右  一  人
    選任辯護人  江鶴鵬律師
    被      告  庚○○
    右二人共同
    選任辯護人  林月雪律師
右列被告等因贓物案件，經檢察官提起公訴（八十七年度偵字第一一三四六號），本
院判決如左：
    主  文
戊○○、丁○○、乙○○、庚○○均無罪。
    理  由
一、公訴意旨略以：被告戊○○、丁○○、乙○○、庚○○與同案被告壬○○（業經
    本院判決公訴不受理）及楊紋生（經被害人辛○○提起自訴，由本院判決無罪）
    均明知重測前臺北縣蘆洲鄉（現改制為蘆洲市）和尚洲溪墘段第二一三、二一三
    －一、二一三－二、二一三－三（另分割出二一三－四）及二Ｏ九（另分割出二
    一三－三）地號土地，均係張沈英（已歿，無繼承人）所有，張寶珠之祖母張李
    好僅係管理人，嗣經張寶珠（已歿，業經檢察官為不起訴處分）於民國七十年六
    、七、八月間（起訴書誤載為七十七年七、八月間），以偽造「張沈英」印章等
    文書並使公務員登載不實之方法，違法取得所有權，竟仍基於故買贓物之犯意，
    先後於如附表所示之時地，向張寶珠購買上開土地，並向臺北縣三重市地政事務
    所辦理所有權移轉登記，因認被告丁○○等均涉有刑法第三百四十九條第二項故
    買贓物罪嫌云云。
二、按犯罪事實，應依證據認定之，無證據不得推定其犯罪事實；不能證明被告犯罪
    者，應諭知無罪之判決，刑事訴訟法第一百五十四條及第三百零一條第一項分別
    定有明文。次按所謂贓物，係指因侵害財產法益犯罪所得之物而言；竊佔之不動
    產，明知故買與收買動產之盜贓無異；事實之認定，應憑證據，如未能發現相當
    證據，或證據不足以證明，自不能以推測或擬制之方法為裁判基礎；認定犯罪事
    實所憑之證據，雖不以直接證據為限，間接證據亦包括在內，然無論直接或間接
    證據，其為訴訟上之證明，須於通常一般之人均不致於有所懷疑，而得確信其為
    真實之程度者，始得據之為有罪之認定，倘其證明尚未達到此一程度，而有合理
    之懷疑存在時，即無從為有罪之認定；認定不利於被告之事實，須依積極證據，
    茍積極證據不足為不利於被告事實之認定時，即應為有利於被告之認定，更不必
    有何有利之證據，最高法院七十一年台上字第三六六三號、二十六年渝上一五六
    ０號、四十年台上字第八六號、七十六年台上字第四九八六號及三十年上字第八
    一六號判例分別著有明文。
三、公訴人認被告戊○○、丁○○、乙○○、庚○○涉有刑法第三百四十九條第二項
    故買贓物罪嫌，係以訊之被告戊○○、丁○○、乙○○及庚○○，對於右揭事實
    ，於偵查中除矢口否認有贓物之認識外，餘均供承不諱，核與告訴人辛○○所指
    述之情節相符，且有上開地號土地登記簿、不動產買賣契約，現場照片等附卷足
    稽，而上開土地確係張寶珠以偽造文書方式取得所有權之情，亦據臺灣板橋地方
    法院檢察署檢察官以七十八年度偵字第五九七七、六三四九號提起公訴，並經本
    院以七十八年度訴字第一Ｏ一二號判處偽造文書罪刑確定之情，亦有上開起訴書
    及判決書在卷可稽，則上開地號土地確係張寶珠偽造文書取得之盜贓物者甚明。
    再者，依卷附訂約日為五十九年三月七日，由被告戊○○見證而由第三人甲○○
    向張李好購買同上段二一三及二一三－二地號土地之買賣契約書第十一條：「其
    他約定事項：該土地所有權人張沈英已亡，其繼承手續由乙方自理」之文義以觀
    ，被告戊○○於五十九年間即應知上開土地所有權人張沈英已死亡，張李好僅係
    管理人者亦無疑義，則張寶珠豈能於七十年八月二十一日以「買賣」之原因取得
    所有權？另依六十三年二月二十四日被告庚○○與張寶珠之母丙○○就上開第二
    Ｏ九地號土地訂立之協議書第七條：「本交換土地如將來可辦理繼承及過戶時，
    所需甲方蓋章或出面領取各項必須證件，甲方應隨時應付，決不難或不得要求任
    何費用」以及該協議之當事人為丙○○，張李好、張寶珠等人僅係保證人等情觀
    之，被告庚○○顯已知悉該土地之所有權人並非丙○○、張李好或張寶珠，縱其
    係認協議人丙○○與土地所有權人間有繼承關係，則於訂約後遠隔十七年，始由
    張寶珠以「買賣」原因取得所有權，豈能無疑？況張寶珠因偽造文書取得上開土
    地所有權之偽造文書案件，於訂約買受前之七十八年十一月十七日即經起訴判決
    有罪？又告訴人辛○○於七十八年間，欲對張寶珠提出偽造文書之告發時，即已
    告知被告乙○○上開土地係張寶珠偽造文書違法取得，並邀乙○○一同提出告發
    等情，為被告乙○○於偵查中所自承（見臺灣板橋地方法院檢察署八十六年度偵
    字第七四三六號案卷第一九六頁，起訴書誤載為八十七年度偵字第四三六號案卷
    第一九六頁），則其嗣於八十年六月二十日向張寶珠購買上開分割出之二一三－
    四地號土地時，豈無贓物之認識？又被告丁○○與同案被告壬○○、被告戊○○
    及另案被告楊紋生分別係叔侄及合夥經營事業之股東，關係密切，且被告丁○○
    先後代理楊紋生向張寶珠購買二一三－一及二一三－三地號土地以及將被告乙○○佔用建屋部分土地割讓出售，而被告庚○○向張寶珠購買二Ｏ九地號土地後，
    旋經被告戊○○見證而轉售予第三人己○○並由同案被告壬○○登記取得所有權
    ，且共同向蘆洲鄉農會設定抵押權貸借款項等情，均有買賣契約書、公司登記事
    項卡及土地登記簿影本附卷足憑，被告丁○○及同案被告壬○○豈有不知上開土
    地係張寶珠違法取得之理？是被告戊○○等所辯，均係卸責之詞，不足採信，被
    告等罪嫌均已臻明確為其論據。
四、訊據被告戊○○、丁○○、乙○○、庚○○均堅決否認有前揭公訴人所指之犯行
    ，均辯稱：上開土地係張寶珠偽造文書所取得之不動產，並非盜贓物。且伊並不
    知上開土地係張寶珠偽造文書所取得之不動產等語。
五、經查：
    （一）系爭土地多筆均係案外人張沈英（已歿，無繼承人）所有，張沈英去逝後
          ，系爭土地多筆即由案外人張寶珠之祖母張李好（於七十一年九月九日死
          亡）管理使用，嗣由張寶珠（於八十三年十一月六日死亡）於七十年六、
          七、八月間以偽造文書方式取得所有權，業據臺灣板橋地方法院檢察署檢
          察官以七十八年度偵字第五九七七、六三四九號提起公訴，並經本院以七
          十八年度訴字第一Ｏ一二號判處偽造文書罪刑確定，但系爭土地多筆於八
          十年、八十一年間，仍登記為張寶珠所有，有關張寶珠之土地所有權登記
          並未因上開刑事判決確定而遭塗銷登記等情，業據證人即張寶珠之母張秀
          英於本院前往其住處就地訊問時證述在卷，並有上開起訴書、判決書、戶
          籍謄本及告訴人辛○○所提之土地登記簿謄本各一份及照片五張在卷可稽
          。
    （二）被告戊○○係於五十九年三月七日為臺北縣蘆洲鄉中山民營零售市場（簡
          稱中山市場，負責人為甲○○，被告戊○○為總經理）向張李好、張隆森
          、張廣吉及張阿松買受如附表編號三所示之第二一三、二一三－二地號土
          地任見證人，總價為新臺幣（下同）九萬五千元，嗣因一直無法辦理過戶
          ，至七十二年間，張寶珠（已登記為土地之所有權人）始至被告戊○○之
          中山市場辦公室要求給八萬元或十萬元繳增值稅，而同意辦理過戶，故於
          七十二年八月三十日始以七十二年八月一日向張寶珠買賣為由辦理過戶登
          記，業據被告戊○○於偵查中及本院審理時供明在卷及證人許瑞華、李樹
          根各於臺北縣調查站證述明確，並有告訴人辛○○所提之第二一三、二一
          三－二地號之土地登記簿謄本、不動產買賣契約書及許瑞華、甲○○於臺
          北縣調查站之調查筆錄各一份附卷可稽。是被告戊○○見證上開土地買賣
          之時間顯在張寶珠以偽造文書方式取得系爭土地多筆之前。又起訴書如附
          表編號二所示，既係張寶珠向被告戊○○借款而設定抵押權予被告戊○○
          ，則被告戊○○此部分之行為，即與刑法第三百四十九條第二項之故買贓
          物罪無涉至明。
    （三）被告丁○○於八十年六月七日同時代理案外人楊紋生向張寶珠購買二一三
          －一及二一三－三地號土地以及將被告乙○○佔用建屋部分之土地二一三
          －三（另分割出二一三－四）出售給被告乙○○，其中被告丁○○於八十
          年六月七日代理楊紋生向張寶珠購買二一三－一（七十三平方公尺）及二
          一三－三（八十九平方公尺）地號土地部分之價格計三百一十九萬零六百
          元（即每平方公尺一萬九千多元），高於楊紋生另於八十年六月十一日向
          案外人李炎購買同地段二一二－二（七十一平方公尺）地號土地之價格一
          百一十三萬六千元（即每平方公尺一萬六千元），且被告丁○○及案外人
          楊紋生均因於向張寶珠購買二一三－一及二一三－三地號土地時，乙○○
          業已在二一三－三地號土地上建有房屋，且主張其有租賃權，故將該土地
          所分割出之二一三－四地號土地同時以每平方公尺一萬六千元之價格賣給
          乙○○（即由楊紋生代乙○○向張寶珠購買），所賣之價格（即每平方公
          尺之單價）亦與楊紋生向案外人李炎購買同地段二一二－二地號土地之價
          格相同，有上開不動產買賣契約書計三份及土地登記簿謄本三份附卷可稽
          。又告訴人辛○○雖於七十八年間，欲對張寶珠提出偽造文書之告發時，
          即已告知被告乙○○上開土地係張寶珠偽造文書違法取得，並邀被告林水
          中一同提出告發（事實上被告乙○○並未與辛○○一同告發張寶珠，故不
          知實際訴訟情形），但因被告乙○○係向張李好租用上開第二一三－三地
          號土地建屋，張寶珠於七十二年間曾以上開土地所有權人之身份向被告林
          水中收取租金，並向被告乙○○提示上開土地之所有權狀，使被告乙○○
          信其為上開土地之所有權人，再加上，上開土地至八十年、八十一年間，
          仍登記為張寶珠所有，有關張寶珠之土地所有權登記並未因上開刑事判決
          確定而遭塗銷登記，致被告乙○○始終相信張寶珠為上開土地之所有權人
          ，而被告丁○○及案外人楊紋生（業經本院以八十七年度自字第九九號判
          決無罪）亦因相信土地之登記（即上開土地之土地登記簿謄本），而未加
          懷疑等情，業據告訴人辛○○、被告丁○○、乙○○及案外人楊紋生供明
          在卷，復有告訴人辛○○所提之第二一三－一、二一三－三及二一三－四
          地號土地之土地登記簿謄本、本院以八十七年度自字第九九號判決各一份
          附卷可稽。衡情被告丁○○、乙○○及案外人楊紋生若知上開土地係張寶
          珠以偽造文書方式取得所有權，絕不會同意購買，更不可能以高價購買至
          明。
    （四）被告庚○○於四十八年十月十七日、四十九年六月十二日向案外人李金鑼
          購買重測前臺北縣蘆洲鄉（現改制為蘆洲市）和尚洲溪墘段第二０九地號
          土地之建物，而循例向案外人丙○○交付地租，嗣於六十三年二月二十四
          日與丙○○協議由被告庚○○以部分建物換地，而訂立不動產交換契約書
          ，惟丙○○常以各種理由拖延辦理土地過戶事宜，至七十四年間被告韓玉
          成始發現丙○○之女張寶珠已將上開土地辦理抵押貸款一百五十萬元，而
          找丙○○理論，張寶珠自知理虧而書立切結書認錯，答應於清償抵押貸款
          後即將土地過戶給被告庚○○，迄至八十年五月二十三日始由張寶珠將上
          開被告庚○○所換得之土地過戶給被告庚○○。又被告庚○○於八十年四
          月十八日即將上開被告庚○○所換得之土地以每坪十五萬八千元之價格轉
          賣給案外人己○○，被告庚○○及案外人己○○均不知張寶珠之土地產權
          有問題，而由己○○於給付尾款後始找同案被告戊○○為見證人，故被告
          戊○○對該契約之內容並不明白，同年六月十四日由被告庚○○將上開土
          地過戶給己○○所指定之同案被告壬○○之事實，業據被告戊○○、韓玉
          成供明在卷，復據證人己○○於本院審理時結證明確及證人丙○○於本院
          前往其住處就地訊問時證述在卷，並有證明書、公證書、杜賣房屋契約及
          其附圖、證明書、杜賣房屋契約及其附圖、被告庚○○之戶籍謄本、張沈
          英第二０九地號土地之所有權狀、不動產交換契約書及其附圖、張寶珠所
          立之切結書、第二０九地號之土地登記簿謄本、己○○與被告庚○○之不
          動產買賣契約書各一份、丙○○之夫呂瑞全代收地租並由丙○○見證之收
          據二紙、臺北縣政府稅單（納稅義務人為張沈英）三十二張附卷可稽。由
          此可知，被告庚○○並非於八十年五月二十三日向張寶珠（明知）故買第
          二０九地號之土地，被告庚○○亦非於八十年六月十四日將上開土地售予
          同案被告壬○○。
    （五）依卷附訂約日為五十九年三月七日，由被告戊○○見證而由案外人中山市
          場向張李好購買第二一三及二一三－二地號土地之買賣契約書第十一條：
          「其他約定事項：該土地所有權人張沈英已亡，其繼承手續由乙方自理」
          之文義以觀，被告戊○○於五十九年間即應知上開土地所有權人張沈英已
          死亡，賣方張李好等四人應負責辦理繼承手續，取得上開土地產權後，將
          權利書狀於契約所約定之日期交付買方辦理產權移轉登記手續，固然有理
          ，惟此尚不足據為認定被告戊○○事後即當知悉張寶珠於七十年八月二十
          一日以「買賣」之原因取得所有權登記顯有問題，況本件「明知」之時間
          應係早在五十九年三月七日訂立買賣契約時，而非七十年間。另依六十三
          年二月二十四日被告庚○○與張寶珠之母丙○○就上開第二Ｏ九地號土地
          訂立之協議書第七條：「本交換土地如將來可辦理繼承及過戶時，所需甲
          方蓋章或出面領取各項必須證件，甲方應隨時應付，決不難或不得要求任
          何費用」以及該協議之當事人為丙○○，張李好、張寶珠等人僅係保證人
          等情觀之，被告庚○○當時雖已知悉該土地之所有權人並非丙○○、張李
          好或張寶珠，而如上之約定，惟此亦不足據為認定被告戊○○事後即當知
          悉張寶珠於七十年八月二十一日以「買賣」之原因取得所有權登記顯有問
          題，況本件「明知」之時間似應係早在六十三年二月二十四日訂立不動產
          交換契約書時，而非七十年間。
    （六）本件系爭土地多筆由張寶珠於七十年六、七、八月間以偽造文書方式取得
          所有權，雖經本院於七十八年間判處偽造文書罪刑確定，但迄至八十年、
          八十一年間，仍登記為張寶珠所有，有關張寶珠之土地所有權登記並未因
          上開刑事判決確定而遭塗銷登記，其證據業如前述，矧張寶珠既係因犯偽
          造文書罪而取得系爭土地多筆之所有權，則張寶珠本人及利害關係人張李
          好、丙○○定會盡一切方法來隱瞞，而不欲人知，乃人情之常，縱張寶珠
          係以「買賣」之原因取得所有權登記而非繼承，但一般人在缺乏具體事證
          下，即使是有所懷疑，亦將信賴地政機關所為之土地登記。本件被告陳顯
          裕、丁○○、乙○○、庚○○、同案被告壬○○及案外人楊紋生、己○○
          若知系爭土地多筆係由張寶珠以偽造文書方式取得所有權，衡情絕不會同
          意購買或任見證人，而平白受有買賣契約不能履行之損害或為自己招惹刑
          責。況本件經查尚無積極之證據足以證明被告戊○○、丁○○、乙○○、
          庚○○、同案被告壬○○及案外人楊紋生、己○○於各該如附表所示之行
          為時均「明知故買」。公訴意旨以被告丁○○與同案被告壬○○、被告戊○○及另案被告楊紋生分別係叔侄及合夥經營事業之股東，關係密切，且
          被告丁○○先後代理楊紋生向張寶珠購買二一三－一及二一三－三地號土
          地以及將被告乙○○佔用建屋部分土地割讓出售，而被告庚○○向張寶珠
          購買二Ｏ九地號土地後，旋經被告戊○○見證而轉售予第三人己○○並由
          同案被告壬○○登記取得所有權，且共同向蘆洲鄉農會設定抵押權貸借款
          項等情，均有買賣契約書、公司登記事項卡及土地登記簿影本附卷足憑，
          即認被告丁○○及同案被告壬○○豈有不知上開土地係張寶珠違法取得之
          理，尚有未洽。核被告戊○○、丁○○、乙○○及庚○○所為，尚與刑法
          第三百四十九條第二項故買贓物罪之構成要件有間。此外，復查無其他積
          極證據足以證明被告戊○○、丁○○、乙○○及庚○○有何故買贓物之犯
          行，揆諸前揭意旨，不能證明被告等犯罪，自應諭知無罪之判決。
據上論斷，應依刑事訴訟法第三百零一條第一項，判決如主文。
本案經檢察官潘翠雪到庭執行職務。
中      華      民      國      八十九年     五     月   二十四   日
                                      臺灣板橋地方法院刑事第一庭
                                          法  官  楊  千  儀
右正本證明與原本無異。
如不服本判決應於送達後十日內向本院提出上訴狀。
                                          書記官  王      明
中      華      民      國      八十九      年     六     月     二     日


司法院資訊處製作；財團法人民間司法改革基金會備份。
